【裁判字號】    99,抗,35
【裁判日期】    991021
【裁判案由】    返還不當得利
【裁判全文】
臺灣高等法院花蓮分院民事裁定            99年度抗字第35號
抗  告  人  吉安鄉仁里萬善廟管理委員會
法定代理人  甲○○
相  對  人  乙○○
上列抗告人因與相對人間返還不當得利事件，對於中華民國99年
7月30日臺灣花蓮地方法院99年度訴字第166號裁定提起抗告，本
院裁定如下：
    主  文
原裁定廢棄。
    理  由
一、抗告人即原告在原審起訴主張：相對人即被告分別於民國84
    年2月13日及同年8月11日無法律上之原因受領訴外人賴意正
    （前吉安鄉仁里萬善廟管理委員會第8屆總幹事）交付之新
    台幣（下同）200萬元及1,078,000元。爰依民法第179、182
    條規定之不當得利請求權關係，請求相對人給付3,078,000
    元。原審以抗告人並非民事訴訟法第40條第3項所稱之非法
    人團體，即無當事人能力，該欠缺復無從補正，起訴不合法
    ，裁定駁回起訴，抗告人不服提起抗告。
二、抗告意旨略以：坐落於花蓮縣吉安鄉○○村○○路○段66號
    之廟宇，雖向花蓮縣政府申請寺廟登記名稱為「萬善廟」，
    但由信徒大會於59年8月16日通過及78、86、91、95修正通
    過之組織章程，均視「萬善廟」與「吉安鄉仁里萬善廟管理
    委員會」為同一團體，只是使用名稱不同，此由組織章程第
    一條本會（即指萬善廟）定名為「吉安鄉仁里萬善廟管理委
    員會」，第二條闡明萬善廟之宗旨，第三條萬善廟之會址，
    第二十條本廟管理委員會（即指萬善廟）解散後賸餘財產歸
    屬吉安鄉公所管理等即明，故抗告人以「吉安鄉仁里萬善廟
    管理委員會」而未以寺廟登記名稱「萬善廟」為原告提起本
    訴，事實上指的都是同一寺廟團體，原審法院如認為使用之
    名稱不當或有錯誤，亦應本於闡明權行使之義務，命抗告人
    更正之，而非逕行駁回抗告人之訴。抗告人先前亦以「花蓮
    縣吉安鄉仁里萬善廟管理委員會」為聲請人，向原審法院聲
    請假扣押保全程序，亦經原審法院裁准，此有原審法院99年
    司全字第114號民事裁定可稽，原審法院在假扣押事件程序
    ，並未認抗告人以此名義聲請保全程序，有任何欠缺當事人
    能力之問題，而駁回假扣押聲請，則抗告人嗣後提起本件訴
    訟，當與該假扣押民事裁定之當事人名稱相同，同樣屬原審
    法院民事庭，所為不同認定之不利益，應不能完全歸責於抗
    告人（如本件訴訟因欠缺當事人能力遭駁回確定，抗告人會
    損失約3萬元裁判費用）云云。
三、按原告或被告無當事人能力者，法院固應認原告之訴為不合
    法，以裁定駁回之，但其情形可以補正者，審判長應定期間
    先命補正，民事訴訟法第249條第1項第3款及同條項但書規
    定甚明。換言之，於起訴時，當事人能力欠缺，法院固可依
    民事訴訟法第249條第1項第3款規定，以裁定駁回原告之訴
    ，但若不分情形一律均以裁定駁回，則對當事人之實體權利
    與程序利益之保障將有所不足，蓋一方面，原告可能為此訴
    訟已支出相當費用，另一方面，更有時效或除斥期間需遵守
    ，故法院應儘可能允許在不影響被告之防禦與訴訟終結，而
    對是否允許當事人變更為公平之裁量，此種裁量權之行使、
    運作，應導向於保護當事人之實體利益、程序利益，以符合
    公正程序請求權之行使，及保障當事人接近法院之權利與作
    成本案判決之權利（參民事訴訟法之研討(八)，任意之當事
    人變更，許士宦發言，第219頁，楊建華，問題研析民事訴
    訟法(五)，第37頁，黃國昌，當事人之確定與當事人能力欠
    缺之補正，月旦法學教室，第35期）。再者監督寺廟條例第
    6條第1項規定，寺廟財產為寺廟所有，故寺廟雖未依民法規
    定為法人登記，祇須依監督寺廟條例規定辦理寺廟登記，即
    有權利能力。
四、經查：由抗告人提出之花蓮縣政府寺廟登記證寺總登字第○
    二七號所載（見原審卷第18頁），可知「萬善廟」業經向花
    蓮縣政府申請登記核准在案，則「萬善廟」似已有權利能力
    ，依民事訴訟法第40條第1項之規定，即有當事人能力。又
    本件抗告人於99年7月12日對於相對人乙○○提起返還不當
    得利之訴，原審法院於99年7月14日命抗告人補正相對人乙
    ○○最新之戶籍謄本及提出吉安鄉仁里萬善廟之寺廟登記資
    料暨其管理委員章程，該通知並於99年7月19日送達予抗告
    人之法定代理人，抗告人旋於99年7月20日提出上開資料予
    原審法院。此外原審法院即未再進行其他之調查。而抗告人
    起訴書原告係載為「吉安鄉仁里萬善廟管理委員會」，惟事
    實及理由第一點則記載被告父親羅文鑾以其所有土地贈與「
    萬善廟」，登記為「萬善廟」所有等字樣，第二點則有訴外
    人賴意正‧‧‧違背其應忠實對「萬善廟」盡管理職務之責
    任等語，則起訴狀表明之原告究竟是何人，即有釐清之必要
    ，釐清後是否可以補正？此項欠缺為何是無從補正？原審法
    院及裁定均疏未處理及說明，徒以抗告人無當事人能力，且
    此項欠缺為無從補正而駁回抗告人之訴，尚嫌速斷，抗告意
    旨執此抗告，求予廢棄原裁定，發回原法院，為有理由，應
    予准許，爰裁定如主文。
據上論結，本件抗告為有理由，依民事訴訟法第495條之1第1項
、第450條、第95條、第78條，裁定如主文。
中    華    民    國    99    年    10    月    21    日
                      民事庭審判長法  官  謝志揚
                                  法  官  許仕楓
                                  法  官  李水源
以上正本係照原本作成。
再為抗告應以適用法規顯有錯誤為理由，並經本院之許可，該許
可以原裁定所涉及之法律見解具有原則上之重要性者為限。
如提起再抗告者應於裁定送達後十日內向本院提出抗告理由狀（
須按照他造人數附具繕本）並繳納抗告裁判費新臺幣壹仟元，同
時委任律師或具有律師資格之關係人為代理人。
中    華    民    國    99    年    10    月    21    日
                                  書記官  陳有信
【附註】
民事訴訟法第495條之1第2項準用同法第466條之1第1、2項規定
：
(1)對於第二審判決上訴，上訴人應委任律師為訴訟代理人。但
   上訴人或其法定代理人具有律師資格者，不在此限。
(2)上訴人之配偶、三親等內之血親、二親等內之姻親，或上訴
   人為法人、中央或地方機關時，其所屬專任人員具有律師資
   格並經法院認為適當者，亦得為第三審訴訟代理人。
民事訴訟法第466條之2第1項：
上訴人無資力委任訴訟代理人者，得依訴訟救助之規定，聲請第
三審法院為之選任律師為其訴訟代理人。

司法院資訊處製作；財團法人民間司法改革基金會備份。
